臺灣高雄地方法院民事判決
109年度重訴字第307號
原      告  太普高精密影像股份有限公司

法定代理人  呂金發  
訴訟代理人  李茂增律師
            杜承翰律師
            林郁芩律師
            曾士劼  

            黃元倫  

被      告  安居木業有限公司


法定代理人  曾玉美  
訴訟代理人  呂學龍  
受  告知人  安泰起重工程有限公司

法定代理人  王明杰（原名：王文城）
                      籍設苗栗縣○○市○○路00號○○○○○○○○○○）


            王茂霖  


            王陳水梅
上列當事人間請求給付貨款事件，本院於民國111年2月21日言詞
辯論終結，判決如下：
    主      文
 一、被告應於原告交付如附表所示高空作業車、堆高機之同時
     ，給付原告新臺幣壹仟貳佰參拾柒萬陸仟捌佰柒拾伍元。
 二、原告其餘之訴駁回。
 三、訴訟費用由被告負擔。
 四、本判決第一項於原告以新臺幣肆佰壹拾貳萬伍仟陸佰貳拾
     伍元為被告供擔保後，得假執行。但被告如以新臺幣壹仟
     貳佰參拾柒萬陸仟捌佰柒拾伍元為原告預供擔保，得免為
     假執行。
 五、原告其餘假執行之聲請駁回。
    事實及理由
　一、原告主張：被告以含稅價格新臺幣（下同）1,237萬6,875
      元向原告購買如附表所示之高空作業車、堆高機各1臺（
      下合稱為系爭機械），並於民國109年3月間簽立銷售契約
      書（下稱系爭契約），迄今價金全未給付，故依系爭契約
      提起本件訴訟，並聲明：㈠被告應給付原告1,237萬6,875
      元，及自起訴狀繕本送達翌日起至清償日止，按週年利率
      5%計算之利息。㈡願供擔保，請准宣告假執行。
　二、被告則以：系爭契約實為兩造基於通謀虛偽意思所為，因
      被告法定代理人曾玉美及訴訟代理人呂學龍對訴外人鄭詠
      如具有欠款，被告始會應鄭詠如要求，於欠缺買賣事實之
      情況下，仍於系爭契約用印；縱認系爭契約為真正，原告
      並未交付系爭機械，被告得為同時履行抗辯等語以為抗辯
      ，並聲明：原告之訴駁回。
　三、得心證之理由：
　 ㈠系爭契約是否已有效成立？是否係通謀虛偽意思表示而無效
     ？
　 ⒈按表意人與相對人通謀而為虛偽意思表示者，其意思表示無
     效。民法第87條第1項定有明文。次按民法第87條第1 項所
     謂通謀虛偽意思表示，乃指表意人與相對人互相故意為非
     真意之表示而言，故相對人不僅須知表意人非真意，並須
     就表意人非真意之表示相與為非真意之合意，始為相當，
     若僅一方無欲為其意思表示所拘束之意，而表示與真意不
     符之意思者，尚不能指為通謀而為虛偽意思表示（最高法
     院86年度台上字第3865號裁判要旨參照），被告主張兩造
     是基於通謀虛偽意思表示締結系爭契約，惟為原告所否認
     ，考量通謀虛偽意思表示屬權利障礙要件，且屬變態之事
     實，為免當事人無端或任意挑戰既存之法律關係，自應由
     被告證明之。
　 ⒉是觀被告辯稱：一般貨物買賣應會由業務員洽談、始會締約
     ，不會由公司直接簽約，且因系爭契約買賣價金甚鉅，依
     常情，應會辦理動產租賃或動產抵押以保障賣方權益，然
     本件並未有相關措施，故主張本件屬通謀虛偽意思表示等
     語（見本院109年度審重訴字第194號卷【下稱審重訴卷】
     第61頁至第63頁），然查：
　　 ⑴證人鄭詠如已證述：我於107年下半年認識被告法定代理
       人曾玉美及訴訟代理人呂學龍，有長達2至3年時間替他
       們找金主借貸，我也有借貸給被告、曾玉美、呂學龍共
       約1,800多萬元，系爭契約是我與原告前法定代理人王祈
       蓀談成之買賣，由於原告無法做私人買賣，故我徵得被
       告同意，約定由被告買下系爭機械，再由我協助轉賣，
       其中所得利潤，再用以清償被告對我之欠款，系爭契約
       是曾玉美、呂學龍至我的居所用印，曾玉美、呂學龍總
       共下來兩次，第1次就有談到買賣要以被告公司名義買並
       有協商債務，第2次則是請他們下來協商債務並在買賣契
       約用印，當時有講明這買賣契約要用被告公司名義買，
       也有表明被告如果不同意買可以不要簽等語（見本院卷
       第310頁至第311頁、第315頁）。
　　 ⑵是觀曾玉美並不爭執其與鄭詠如間具有借貸債務，亦承認
       系爭契約上之被告大小章為真正，並坦認此契約確實是
       於鄭詠如居所處用印（見本院卷第41頁），則就前開陳
       述，確實與鄭詠如之證述大致相符，審酌曾玉美既具有
       一般智識程度及生活經驗，且為公司之法定代理人，則
       其對於在系爭契約甲方買受人欄蓋用公司大小印之意涵
       應有所認識（見審重訴卷第17頁至第19頁），縱被告公
       司、曾玉美、呂學龍對鄭詠如尚有借款債務未還，亦無
       率爾協助鄭詠如與原告締結契約之必要，是鄭詠如證稱
       被告當初是因購入系爭機械後，得交由鄭詠如轉賣，並
       以賺得利差抵債，故願於系爭契約上用印擔任買受人乙
       節，當屬實情。實可認兩造就系爭契約已達成合意，該
       契約應屬有效。
　　 ⑶況觀原告之前法定代理人即證人王祈蓀亦至庭證稱：我擔
       任原告法定代理人、負責原告投資開發處期間，因透過
       友人認識經營安泰起重工程有限公司（下稱安泰公司）
       之王明杰（原名：王文城，下以王明杰稱之），並協助
       安泰公司進行高空作業車、重型吊車及堆高機之買賣，
       系爭契約之締結，是因鄭詠如曾向其表示已徵得被告同
       意，該契約是我與鄭詠如談好價格、機具內容再去締約
       等語（見本院卷第136頁至第140頁），可認原告確實有
       出售系爭機械與被告之真意，縱認曾玉美是迫於鄭詠如
       之要求，欠缺買賣真意，即於系爭契約買受人處用印，
       然此也僅屬契約「一方」無欲為其意思表示所拘束，而
       表示與真意不符之意思，依據現行證據，難認原告締約
       時已知悉被告並無買受系爭機械之真意，自與通謀虛偽
       意思表示要件為「表意人與相對人『互相故意』為非真意
       之表示」情形有間，難認系爭契約有符合基於通謀虛偽
       意思表示所為而致之無效情形，併予敘明。
　㈡系爭機械有無交付？本件有無同時履行抗辯原則之適用？
　　⒈按當事人主張有利於己之事實者，就其事實有舉證之責任
      。民事訴訟法第277條前段定有明文。又「主張積極事實
      者應負舉證責任，主張消極事實者不負舉證責任」，乃是
      舉證責任分配之基本原則，此係因為積極事實通常易於舉
      證，消極事實則難舉證或無法舉證，兩造就系爭機械已否
      交付乙事既有爭執，應由原告就其已將系爭機械交付予被
      告之積極事實負舉證責任。
　　⒉次按私文書應由舉證人證其真正。但他造於其真正無爭執
      者，不在此限。民事訴訟法第357條定有明文。原告固提
      出系爭機械之出貨單（下稱系爭出貨單，見審重訴卷第21
      頁），並稱出貨單上之「客戶簽收」欄之「曾」字樣為曾
      玉美所簽（見本院卷第104頁），然為被告否認（見審重
      訴卷第61頁至第63頁），經查：
　　　⑴法務部調查局已函覆：因出貨單複寫件上客戶簽收欄之
        「曾」字筆跡，經3D數位影像顯微鏡放大檢查後，因筆
        劃特徵欠清晰，歉難予以鑑定等語（見本院卷第233頁
        ），是本件因原告留存之系爭出貨單屬複寫筆跡，應無
        從依專業筆跡鑑定方式，確認該簽收欄之記載是否為曾
        玉美所親簽。
　　　⑵而王祈蓀又證稱：照理講我一定有看過系爭出貨單，它
        一定是附在簽呈的附件裡…但上面的客戶簽收欄是何人
        簽的或何時簽的，我不清楚等語（見本院卷第141頁）
        ；原告投資事業處之前副總經理林芯存亦證稱：系爭出
        貨單主管欄位之林芯存是我簽立的，但因為這是一整套
        的文件，這個出貨單是何人製作我不清楚，但審核的過
        程到我這裡時我就必須簽名。對於出貨的實際狀況我不
        清楚等語（見本院卷第253頁）；原告投資事業處之前
        專員詹勇恩亦稱：系爭契約締結的事宜都是王祈蓀在負
        責，我只是幫忙打契約。對於交貨時間、地點、驗貨及
        交易金額均不清楚，我對系爭出貨單沒有印象。出貨的
        情形我也不清楚。出貨單上的「曾」字是何人簽的我不
        清楚，出貨流程涉及到很多部門，我至多只有將主管簽
        好的出貨單交給會計單位等語（見本院卷第319頁），
        可認原告端曾經手過系爭契約之相關人員，或不清楚系
        爭出貨單之實際簽寫狀況，或對出貨實際情況全未知悉
        ，自難認系爭出貨單之客戶簽收欄為曾玉美所簽。
　　　⑶況鄭詠如亦證稱：被告給予我權限可以跟王祈蓀商議送
        貨的地點，當時約定要由我親自去收，沒有約定曾玉美
        可以簽該出貨單，我沒有看過系爭出貨單，無法確認是
        否為曾玉美簽名等語（見本院卷第312頁、第314頁），
        則於獲被告授權收受系爭機械之鄭詠如，亦未曾看過系
        爭出貨單之情況下，實難認定曾玉美曾於系爭出貨單之
        客戶簽收欄上簽名，自難單憑此非真正之出貨單，即認
        被告已收受系爭機械。
　⒊至原告與安泰公司合作經營機具銷售之情況，王祈蓀證稱：
    我是108年開始跟王明杰有正式合作，也因認識王明杰知道
    高空作業車及重型吊車有一定利潤，故做這方面之買賣，因
    為安泰公司在業界名聲不好，如果透過安泰公司來買賣高空
    作業車及重型吊車，租賃業者比較不願意讓購買者貸款，所
    以安泰希望透過原告作中間的買賣，也就是透過原告向安泰
    購買，再由我們賣給廠商。原告本身並沒有生產高空作業車
    、重型吊車及堆高機，當時都是王明杰告訴我們有哪些客戶
    需要購買，由我們先跟客戶簽約，之後原告再跟王明杰簽約
    。出貨則是由王明杰把車子資料交給客戶，至於過戶及驗車
    也都是王明杰處理…我們都是以客戶的簽收單來確認是否已
    經交車及過戶完成，交車都是由王明杰處理等語（見本院卷
    第138頁至第139頁）。
　⒋又觀系爭契約第12條約定內容為：「1.有關本契約中標的設
    備相關買賣、售後服務和保固等事宜，皆由乙方所指定之設
    備供應商(安泰起重工程有限公司）負責，乙方僅負責中介
    及居中聯繫。2.乙方同意甲方可以直接與乙方所指定之設備
    供應商辦理本契約中設備過戶及後續買賣作業事宜。惟甲方
    與乙方所指定之設備供應商之買賣(含驗收)進度，甲方應隨
    時向乙方回報，直至本買賣契約完成為止。」（見審重訴卷
    第19頁），併查王祈蓀亦證稱：這件交易是我跟鄭詠如談好
    價格及機具內容，再由詹勇恩去締約。之後，我們就跟安泰
    公司締約，請安泰出貨到指定的地點（見本院卷第140頁）
    ，可知系爭機械，實際應由安泰公司協助原告出貨予被告。
    且觀王祈蓀就其與安泰公司過往之交易情況證稱：「我們都
    是以客戶的簽收單來確認是否已經交車及過戶完成」（見本
    院卷第139頁），可認依據一般流程，原告應於獲取有客戶
    簽收完成之出貨單，始可確認安泰公司已依約輔助原告完成
    買賣標的物之交付。
　⒌然鄭詠如就出貨情形則證稱：系爭契約原本約定的交貨日是
    簽約完一個禮拜內交貨，王祈蓀有通知我貨已到指定地點，
    在義大醫院旁的高架橋下大約是鳳澄路的地方，當時我不在
    高雄，我說我回高雄再去驗收，2天後我去的時候並沒有看
    到這2台機器。到目前為止，這2台機器都沒有給被告公司或
    我。之前我跟王祈蓀交易時於收貨時都會簽出貨單，但這件
    我沒有看過系爭出貨單等語（見本院卷第311頁至第312頁）
    ，則自前開證詞，併觀目前並無相關證據可證明系爭出貨單
    為曾玉美或鄭詠如簽收，則原告是否確有交付系爭機械予被
    告，實屬有疑。
　⒍王祈蓀固證稱：我在安泰出貨到鄭詠如指定的地點後的隔天
    有去看，而置放的地點是在義大醫院附近的鳳澄路，但是沒
    有地址…我只知道交貨時鄭詠如沒有什麼意見，但隔兩天因
    為起動有問題所以通知我去看，我就跟她說已經完成交貨了
    ，機具的問題會通知王明杰處理。但王明杰並沒有處理。交
    貨的過程我沒有看過目前在庭上的曾玉美、呂學龍，我已經
    向王明杰提告等語（見本院卷第140頁），但就有關本件出
    貨單之製作簽收，王祈蓀則證稱：應該有出貨單，至於詹勇
    恩跟王文城交貨的事宜我就沒有看到出貨單…上面的客戶簽
    收欄是何人簽的或何時簽的我不清楚等語（見本院卷第141
    頁），是如王祈蓀已實際見聞「系爭機械送達指定地點，並
    由被告指定之人收受並簽收出貨單」等完整經過，其應得清
    楚證述系爭出貨單之簽收流程，然王祈蓀僅得證稱其曾看過
    系爭機械置放於特定地點，而就被告收受簽收經過無法為具
    體說明，難認其曾見聞被告指定之人收受系爭機械，況王祈
    蓀證稱後續系爭契約之出貨，是由詹勇恩與王明杰接洽，也
    與詹勇恩證述其「未曾」處理過系爭契約之出貨事宜不一致
    （見本院卷第318頁至第319頁），難認王祈蓀就有關系爭機
    械出貨之相關證述為真正，自難依王祈蓀此部分之證述為原
    告有利之認定。
　⒎復按因契約互負債務者，於他方當事人未為對待給付前，得
    拒絕自己之給付。但自己有先為給付之義務者，不在此限，
    民法第264條第1項定有明文。本件原告既未能證明其已將系
    爭機械交付被告，則被告抗辯於原告交付買賣標的物前，得
    行使同時履行抗辯，拒絕給付買賣價金，即屬可採。故本院
    認定系爭契約縱已成立，然被告應於原告交付系爭機械予被
    告之同時，始有給付買賣價金予原告之義務。
　⒏被告主張同時履行抗辯既為可採，則其於原告尚未交付系爭
    機械前，得拒絕給付買賣價金，即無給付遲延可言，是原告
    請求被告給付買賣價金之法定遲延利息，即無理由，應予駁
    回。
四、綜上所述，原告依據系爭契約請求被告應於原告給付系爭機
    械之同時，給付原告1,237萬6,875元，為有理由，應予准許
    ；逾此範圍之請求，則無理由，應予駁回。
五、本件事證已臻明確，兩造其餘攻擊防禦方法及所提證據，經
    核與判決結果不生影響，不逐一論述，併此敘明。
六、原告陳明願供擔保聲請宣告假執行，其勝訴部分合於法律規
    定，故酌定相當擔保宣告之，本院並依職權宣告被告預供擔
    保得免為假執行。至於原告敗訴部分，其假執行之聲請已失
    所附麗，應併予駁回。
七、末按各當事人一部勝訴、一部敗訴者，其訴訟費用，由法院
    酌量情形，命兩造以比例分擔或命一造負擔，或命兩造各自
    負擔其支出之訴訟費用，民事訴訟法第79條定有明文。本件
    原告雖一部勝訴，然其敗訴部分依民事訴訟法第77條之2第2
    項規定，原不列入訴訟標的金額計算，故本院認定本件訴訟
    費用仍由被告全部負擔，附此敘明。
中　　華　　民　　國　　111 　年　　3 　　月　　22　　日
                民事第一庭法　官　葉晨暘
以上正本係照原本作成。
如對本判決上訴，須於判決送達後20日內向本院提出上訴狀。如
委任律師提起上訴者，應一併繳納上訴審裁判費。
中　　華　　民　　國　　111 　年　　3 　　月　　22　　日
                          書記官  吳良美 
【附表】
編號 名稱 廠牌 機型 數量 1 高空作業車 TADANO AT550S 1臺 2 堆高機 NISSAN 1F6 Series （6000kg） 1臺